【裁判字號】    98,重上,113
【裁判日期】    990608
【裁判案由】    侵權行為損害賠償
【裁判全文】
臺灣高等法院民事判決                 98年度重上字第113號
上  訴  人  己○○
            乙○○
            丁○○
            辛○○
            丙○○
共      同
訴訟代理人  莊勝榮    律師
被 上 訴人  癸○○
            壬○○
            庚○○
共      同
訴訟代理人  李岳洋    律師
上列當事人間侵權行為損害賠償事件，上訴人對於中華民國97年
12月3日臺灣板橋地方法院96年度重訴字第288號第一審判決提起
上訴，經本院於99年5月18日言詞辯論終結，判決如下：
    主  文
上訴駁回。
第二審訴訟費用由上訴人負擔。
    事實及理由
壹、程序方面：
一、按「上訴人於判決確定前，得撤回訴之全部或一部。但被上
    訴人已為本案之言詞辯論者，應得其同意。」、「訴之撤回
    ，被上訴人於期日到場，未為同意與否之表示者，自該期日
    起，10日內未提出異議者，視為同意撤回。」，民事訴訟法
    第262條第1、4項定有明文。經查，上訴人於原審依民法第
    184條第1項前段、第185條第1項前段、第1140條、第1146
    條、第1148條之規定，請求被上訴人連帶給付上訴人新台幣
    （下同）6,893,949元及自起訴狀繕本送達翌日起至清償日
    止，按年息5%計算之利息，嗣於本院審理中撤回依第1140條
    、第1146條、第1148條規定之請求（見本院卷第178頁），
    被上訴人並無異議，視為被上訴人同意上訴人該部分之撤回
    ，依上開法條規定，該部分已生撤回效力，合先敘明。
二、次按在第二審當事人訴之變更或追加，非經他造同意，不得
    為之。但擴張或減縮應受判決事項之聲明者，不在此限。民
    事訴訟法第446條第1項但書、第255條第1項第3款分別定有
    明文。上訴人上訴聲明原為：被上訴人應連帶給付上訴人6,
    893,949元及自起訴狀繕本送達翌日起至清償日止，按年息
    5%計算之利息；嗣於民國（下同）99年5月7日具狀減縮其上
    訴聲明為：被上訴人應連帶給付上訴人各1,378,789元，及
    自起訴狀繕本送達翌日起至清償日止，按年息5%計算之利息
    。核屬減縮應受判決事項之聲明，於法並無不合，應予准許
    。
貳、實體方面：
一、上訴人己○○、乙○○、丁○○、辛○○、丙○○（下合稱
    上訴人）起訴主張：上訴人之祖母賴娥於94年3月9日死亡
    ，上訴人之父賴正雄（於92年1月24日死亡）先於賴娥死
    亡，上訴人為賴娥之代位繼承人，賴娥之繼承人除被上
    訴人三人外，尚有訴外人洪賴美枝、賴素來、賴素琴。被上
    訴人癸○○、壬○○、庚○○（下合稱被上訴人）利用保管
    賴娥印鑑章、權狀及賴娥於92年間生病出入院之際，分
    別於93年7月27日、93年9月22日、93年12月20日、93年12月
    22日將賴娥所有之林口鄉○○段868地號土地、同段861地
    號土地、同段865地號土地、同段1000地號土地（下合稱系
    爭土地）出售，將賣得之價金扣除稅捐後之48,257,646元佔
    為己有。被上訴人復於94年1月7日賴娥病危之際，盜領賴
    娥於彰化銀行林口分行（帳號00000000）之1050萬元、林
    口農會（帳號00000000000000）10,328,100元之存款（下合
    稱系爭存款）。被上訴人盜賣系爭土地、盜領系爭存款總計
    69,085,746元，上訴人得依法請求被上訴人返還上訴人承繼
    賴正雄之應繼分1/7即9,869,392元之金額，上訴人僅請求每
    人1,378,789元等情。爰依民法第184條、185條規定，求為
    命：(一)被上訴人應連帶給付上訴人各1,378,789元及自起訴
    狀繕本送達翌日起至清償日止，按週年利率5%計算之利息。
    (二)願供擔保，請准宣告假執行。（上訴人於原審請求被上訴
    人連帶給付上訴人6,893,949元之本息，經原審為上訴人敗
    訴之判決，上訴人聲明不服，提起上訴後，減縮其上訴聲明
    ，其減縮部分已告確定。）並上訴及減縮聲明：(一)原判決除
    確定部分外廢棄。(二)上開廢棄部分，被上訴人應連帶給付上
    訴人各1,378,789元及自起訴狀繕本送達翌日起至清償日止
    ，按週年利率5%計算之利息。(三)願供擔保，請准宣告假執行
    。
二、被上訴人則以：被上訴人已與上訴人之母甲○○就賴娥之
    遺產，簽立遺產繼承分配協議書（下稱系爭協議書），約定
    由被上訴人給付上訴人260萬元，上訴人不得就賴娥之遺
    產再為請求。又系爭土地之處分，均為賴娥所自為，系爭
    存款亦為賴娥生前贈與被上訴人，被上訴人並未侵佔、盜
    領賴娥之財產。林口長庚紀念醫院(下稱長庚醫院)雖曾於
    94年1月6日對賴娥發病危通知單，然依長庚醫院病歷資料
    所示，賴娥除於94年3月9日有喪失意識外，其餘意識尚無
    不清楚，足認賴娥並未喪失意思表示或處理事務之能力。
    再賴娥生前已贈與被上訴人之財產，非屬賴娥之遺產，
    上訴人不得據以請求等語，資為抗辯。並答辯聲明：上訴駁
    回。
三、上訴人主張之上開情事，固據提出繼承系統表、全國贈與資
    料查詢清單、協議書、病危通知單、土地登記謄本、存款憑
    條、取款憑條、存證信函、律師函、遺產稅核定通知書等件
    為證，惟被上訴人否認有盜賣系爭土地、盜領系爭存款之情
    事，並以前詞抗辯。是以，本件應審酌者為(一)被上訴人有無
    盜賣賴娥所有之系爭土地及盜領系爭存款？如有，被上訴
    人之行為是否侵害上訴人之代位繼承權？(二)被上訴人有無施
    用詐術，使甲○○陷於錯誤而簽立系爭協議書？茲分別論述
    如下。
四、被上訴人有無盜賣賴娥所有之系爭土地及盜領系爭存款？
  (一)按當事人主張有利於己之事實者，就其事實有舉證之責任，
    民事訴訟法第277條前段定有明文。本件上訴人主張被上訴
    人以偽造文書侵占賴娥生前財產，及於賴娥死後冒賴
    娥之名義盜領存款，不法侵害其等就賴娥遺產代位繼承權
    ，自應就此有利於己之情事負舉證之責。
  (二)經查，依證人即賴娥之女洪賴美枝、賴素蘭、賴素琴於另
    案己○○告訴被上訴人偽造文書等案件中，到庭證稱：「爸
    媽生前頭腦都很清楚，財產都自己管的，他們並沒有跟我講
    他們有多少財產，…。」、「我們都知道媽媽生前賣土地的
    事情，媽媽有跟我們講，…。」等語(見臺灣板橋地檢署96
    年度他字第6486號偵查卷宗影本《下稱偵查卷》第75頁、第
    77頁，證物外放)，證人戊○○於原審亦到庭證稱：「賴
    娥於生前有請我處理兩筆土地，我幫他過戶的。」、「賴
    娥有拿所有證件給被上訴人，再由被上訴人庚○○轉交給我
    ，因都是自己人，所以沒有授權書，我知道賴娥要賣土地
    ，買賣當事人、價金等要素，都講好了，只是要我去簽約並
    辦理過戶。」等語(見原審卷二第21-22頁)，參以辦理系爭
    土地所有權移轉登記必需提出賴娥之印鑑證明，而印鑑證
    明則需賴娥本人親自向戶政事務所請領，及賴娥於93年
    5月14日即贈與被上訴人現金24,721,430元，有全國贈與資
    料清單可稽(見原法院96年度重家訴字第2號卷第4頁)等情，
    堪認賴娥確有自行出賣系爭土地之行為，上訴人僅憑賴
    娥將出賣系爭土地所得之款項贈與被上訴人，即遽以主張被
    上訴人有盜賣系爭土地之侵權行為，自無足採。
  (三)上訴人又以賴娥曾於94年1月6日經長庚醫院發出病危通知
    單，質疑賴娥何以能領款贈與財產予被上訴人，乃主張被
    上訴人係盜領系爭存款云云。經查，賴娥雖於94年1月5日
    因大腸癌併發肺轉移至長庚醫院住院，後於同年月6日因呼
    吸衰竭接受插管治療；同年月7日雖因插管而無法說話，但
    意識狀態係清醒，此有長庚醫院99年1月28日(98)長庚院法
    字第1290號函、病程記錄在卷可稽(見本院卷第164頁、原審
    卷一第251頁)，尚難認賴娥有何喪失意思表示或獨力處理
    事務之能力，上訴人據以認前揭贈與均非賴娥所同意，顯
    係推測之詞，是上訴人主張被上訴人偽造領款單，盜領系爭
    存款並予以侵占云云，自非可採。
  (四)上訴人另主張被上訴人於賴娥94年3月9日死亡後，仍於同
    年月11日分別向彰化銀林口分行盜領現金遺產52,665元、台
    灣中小企銀林口分行盜領現金遺產154,808元、林口農會盜
    領現金遺產8,055元，合計215,528元云云。被上訴人不否認
    領取上開款項，惟辯稱所領取之款項全數支付賴娥喪葬費
    用等語。經查，賴娥死亡後，被上訴人辦理喪事共支出使
    用墓地費162,000元、墓園承造費150,000元、墓園之墓碑等
    83,000元、答禮毛巾35,000元、告別式花海50,000元，此有
    墓地使用憑證、收據、估價單等件為證(見本院卷第268-274
    頁)，被上訴人所支出費用有單據部分之總額已超過215,528
    元，被上訴人抗辯其所領取上開款項全數用於賴娥之喪事
    支出，應可採信。則被上訴人於賴娥死亡後領取其名下之
    存款，全數作為辦理後事之用，尚難認有何不法，上訴人主
    張被上訴人有侵權行為，亦非可採。
  (五)上訴人復主張若賴娥有贈與財產予被上訴人，如以土地移
    轉登記被上訴人方式，被上訴人僅須繳交10,986,680元之贈
    與稅，被上訴人卻寧繳19,449,132元之鉅額增值稅與贈與稅
    ，兩者相差846萬多元，與常情有違，難認贈與真正云云。
    惟查，系爭土地確由賴娥自行出賣，已如前述，出賣土地
    所得之現金均贈與被上訴人，並依法申報贈與繳交贈與稅，
    此有全國贈與資料清單、財政部臺灣省北區國稅局遺產稅核
    定通知書可稽(見原法院96年度重家訴字第2號卷第4頁、原
    審卷一第134頁)，應可認賴娥確有贈與之意思表示。至賴
    娥生前贈與財產予被上訴人，其採出賣系爭土地後贈與現
    金，而非採直接將系爭土地所有權移轉予被上訴人，或有其
    財務規劃之考量，或慮及現金之分配較清楚公平，甚或為排
    除上訴人繼承之用意，外人不得而知，上訴人僅憑事後稅額
    之多寡，而推論前揭贈與非真正，尚非可採。此外，上訴人
    無法舉證證明賴娥生前之贈與非真正，自不得以上訴人主
    觀之臆測，即遽認賴娥生前贈與被上訴人係出於被上訴人
    之偽造文書、侵占行為所致，是上訴人此部分之主張，亦不
    可採。
  (六)綜上，上訴人所為之舉證，尚無法證明被上訴人曾趁賴娥
    在長庚醫院住院期間，有盜賣土地及盜領存款之情事，不法
    侵害上訴人等對賴娥之代位繼承權。是上訴人主張被上訴
    人有不法侵害其等對賴娥遺產之代位繼承權，洵屬無據。
五、被上訴人有無施用詐術，使甲○○陷於錯誤而簽立系爭協議
    書？
  (一)上訴人主張被上訴人對上訴人之母甲○○施用詐術，佯稱欲
    就賴順遺產欲達成和解，要求簽訂和解協議書，卻提供記載
    包括「賴順及賴娥遺產」內容不實之協議書，使甲○○陷
    於錯誤，因而與被上訴人簽下系爭協議書，而甲○○事後發
    現被上訴人上開詐欺情事，因而以95年8月21日函撤銷系爭
    協議書關於賴娥遺產部分之意思表示，又系爭協議書未經
    賴娥全體繼承人為之，且上訴人並未授權甲○○與被上訴
    人簽訂系爭協議書，是系爭協議書不合法律要件，自始無效
    等情，固據其提出系爭協議書2件為證（見原審卷一第20-21
    頁），被上訴人就系爭協議書之真正不爭執，惟否認有詐欺
    甲○○之行為，並辯稱甲○○係有權代理上訴人，系爭協議
    書自係有效等語。
  (二)按解釋意思表示，應探求當事人之真意，不得拘泥於所用之
    辭句，民法第98條定有明文。經查，系爭協議書之內容除賴
    娥遺產外，尚包括賴順遺產部分，而賴順之全體繼承人除
    上訴人之父賴正雄與被上訴人外，賴娥之全體繼承人除兩
    造外，均尚有洪賴美枝、賴素蘭、賴素琴3人，而證人洪賴
    美枝、賴素蘭、賴素琴3人於相關偵查案偵查中悉未對其等
    對賴順及賴娥遺產之繼承表示異議，足見其等3人對各自
    繼承之遺產均為同意，且無意介入兩造間就賴順及賴娥遺
    產之紛爭，是就賴順及賴娥遺產發生爭執之人既係兩造，
    則甲○○係以上訴人代理人之身分與被上訴人就遺產爭執以
    達成協議，揆諸首揭說明，探求兩造之真意，系爭協議書性
    質上應係和解契約，不得僅因其標題為「遺產繼承分配協議
    書」之字樣而受拘泥，是上訴人主張系爭協議書未經全體繼
    承人共同為之，應為無效等情，尚屬無據。
  (三)依上訴人於96年8月15日在原審提出之準備書狀記載：「…
    惟上訴人等人與母親甲○○俱不願得罪被上訴人三人，更不
    願為此財產之事撕破血緣親屬之顏面，遂委曲求全，答應被
    上訴人三人合計賠償260萬元，而不再追究大房賴正雄被侵
    占財產之事。」、「上訴人等人及母親得知系爭『遺產分配
    協議書』係遭被上訴人三人所詐欺而簽訂，遂由母親甲○○
    以存證信函撤銷有關祖母賴娥部分之意思表示，…。」等
    情（見原審卷一第38-39頁），足認上訴人縱未先前授權甲
    ○○，亦已於甲○○簽訂系爭協議書之事後為同意。況上訴
    人就甲○○於原審出庭作證後亦當庭陳明：「對於證人有權
    處理上訴人等人本件財產之事，上訴人等人均事前同意，且
    沒有意見，…。」(見原審卷二第20頁)，是上訴人主張渠等
    並未授權甲○○與被上訴人簽訂系爭協議書，與事實不符，
    自非可採。
  (四)次按當事人主張有利於己之事實者，就其事實有舉證之責任
    ，民事訴訟法第277條前段亦規定甚明。是「當事人主張其
    意思表示係因被詐欺或脅迫而為之者，應就其被詐欺或被脅
    迫之事實，負舉證之責任。」（最高法院21年上字第2012號
    判例意旨參照）。上訴人雖以甲○○不識字，係遭被上訴人
    之詐欺而簽立系爭協議書，惟甲○○已於95年8月21日函撤
    銷系爭協議書關於賴娥遺產之意思表示，是系爭協議書對
    上訴人不生效力等情。經查：
  1.證人甲○○固證稱其不識字，惟其於原審證述稱：「…，簽
    名時我才發現協議書上除賴順遺產外，還寫著包括賴娥的
    遺產，我就抗議了，…。」等語，且證人甲○○於原審出庭
    作證時，看電腦螢幕並有時會唸出筆錄內容，此有97年10月
    29 日言詞辯論筆錄可考（見原審卷二第18-19頁），足認甲
    ○○並非不識字之人，是上訴人主張甲○○不識字一節，即
    非事實。另依證人戊○○於本院到庭證稱：「問：甲○○簽
    協議書當時，有沒有看到包括賴娥的財產？答：我有特別
    指出，要她知道協議書包括賴順和賴娥的遺產。甲○○沒
    有特別反應，看了協議書的內容之後才簽名。」、「問：甲
    ○○有沒有為反對的意思表示？答：沒有。」、「當時你是
    否知道賴娥有無遺產？答：賴秀娥死亡之後遺產申報是我
    辦理的，簽協議書的時候，甲○○並沒有問我賴娥有無遺
    產，我也沒有告訴甲○○賴娥沒有遺產，但壬○○有這麼
    說。」等語(見本院卷第103頁背面)，甲○○既於簽訂系爭
    協議書當時即知悉協議內容包括賴娥遺產，仍予以簽名，
    自難認甲○○係因被上訴人詐欺而簽訂系爭協議書，上訴人
    此部分之主張，亦非可採。
  2.經觀之卷附系爭協議書，標題「遺產繼承分配協議書」係以
    粗體字，且較本文字型為大之字體為之，甲○○簽名蓋印之
    處亦與標題在同一頁，甲○○於簽名蓋印時，實可明確辨認
    ，而無誤認之可能；立書人之下即敘明訂立協議書之緣由為
    「因被繼承人賴順及賴娥等兩人之遺產繼承分配事件，訂
    立協議書，…：」；且系爭協議書內容簡明，扣除標題及人
    別欄僅11行，每行至多僅得容納30字，字體大小適中，無閱
    讀之困難，經影印後影本字體仍甚為清晰，條文亦僅有兩條
    ，每條各僅3行文字，第1條係記載「…甲方（即甲○○，下
    同）及賴正雄之法定繼承人不得就『賴順與賴娥等兩人之
    遺產』，再以任何理由向乙方（壬○○2人協議書係指被上
    訴人壬○○、庚○○；癸○○協議書則係指被上訴人癸○○
    ，下同）為主張或請求。」等字句，第2條中亦記載「…，
    若其他法定繼承人日後就『賴順及賴娥之遺產』分配有任
    何主張，應由甲方自負全責。」等字句，堪認系爭協議書簽
    訂之目的係雙方就「賴順及賴娥之遺產」分配取得協議，
    並未涉及其他事項，系爭協議書內容甚為清楚明白，甲○○
    並無不可仔細閱覽之情事，然甲○○既於系爭協議書簽名用
    印，應可認甲○○確曾同意前開協議內容。上訴人主張因被
    上訴人施用詐術致甲○○在系爭協議書上簽名用印，甲○○
    自得撤銷其就爭協議書關於賴娥遺產之意思表示云云，殊
    無足採。
  3.再者，上訴人己○○以同一事由對被上訴人提出偽造文書、
    侵占、詐欺等刑事告訴，業經臺灣板橋地方法院檢察署檢察
    官予以不起訴處分，此有臺灣板橋地方法院檢察署(下稱板
    橋地檢署)96年度偵字第29707號檢察官不起訴處分書可稽(
    見原審卷一第149-154頁)，嗣己○○聲請再議，經臺灣高等
    法院檢察署檢察長命令發回續行偵查結果，認仍應為不起訴
    處分，亦有板橋地檢署97年度偵續字第220號檢察官不起訴
    處分書可考(見原審卷二第30-34頁）；己○○於98年間以同
    一事由再行告訴被上訴人有行使偽造私文書、使公務員登載
    不實、侵占、詐欺及竊盜等罪嫌，亦經不起訴處分，有板橋
    地檢署98年度調偵字第1640號檢察官不起訴處分書可按(見
    本院卷第145-155頁)，上開偵查案件均與本院作同一認定，
    益徵上訴人主張被上訴人有盜賣系爭土地、盜領系爭存款及
    詐欺甲○○簽訂系爭協議書等情，並非事實，尚無可採。
六、綜上所述，上訴人主張被上訴人有盜賣賴娥所有之系爭土
    地、盜領賴娥之存款、施詐術使甲○○簽立內容不實之協
    議書等之侵權行為，為不可採，從而，上訴人依民法第184
    條、第185條之規定，請求被上訴人應連帶給付上訴人各1,3
    78,789元，及自起訴狀繕本送達翌日起至清償日止，按週年
    利率5%計算之利息，為無理由，不應准許；其假執行之聲請
    ，亦失所附麗，應併予駁回。原審就此部分為上訴人敗訴之
    判決，及駁回其假執行之聲請，並無不合。上訴意旨指摘原
    判決不當，求予廢棄改判，為無理由，應予駁回。
七、本件事證已臻明確，兩造其餘攻擊防禦方法及舉證，經本院
    審酌後，或與本件之爭執無涉，或對本件判決結果不生影響
    ，爰不一一論述，併此敘明。
八、據上論結，本件上訴為無理由，判決如主文。
中    華    民    國    99    年    6    月    8    日
                    民事第十三庭
                        審判長法  官  蕭艿菁
                              法  官  周舒雁
                              法  官  陳姿岑
正本係照原本作成。
如不服本判決，應於收受送達後20日內向本院提出上訴書狀，其
未表明上訴理由者，應於提出上訴後20日內向本院補提理由書狀
（均須按他造當事人之人數附繕本）上訴時應提出委任律師或具
有律師資格之人之委任狀；委任有律師資格者，另應附具律師資
格證書及釋明委任人與受任人有民事訴訟法第466條之1第1項但
書或第2項(詳附註)所定關係之釋明文書影本。
中    華    民    國    99    年    6     月    9     日
                               書記官  黃慶霽
附註：
民事訴訟法第466條之1（第1項、第2項）：
對於第二審判決上訴，上訴人應委任律師為訴訟代理人。但上訴
人或其他法定代理人具有律師資格者，不在此限。
上訴人之配偶、三親等內之血親、二親等內之姻親，或上訴人為
法人、中央或地方機關時，其所屬專任人員具有律師資格並經法
院認為適當者，亦得為第三審訴訟代理人。

司法院資訊處製作；財團法人民間司法改革基金會備份。
